ACORDAO-COMPLETO-2515783

ACÓRDÃO 18879/2021 ATA 41/2021 - PRIMEIRA CÂMARA

VISTOS, relatados e discutidos estes autos de tomada de contas especial instaurada pelo Ministério do Desenvolvimento Regional contra José Clementino da Silva, ex-prefeito municipal de São Francisco do Piauí/PI, em razão da não comprovação da regular aplicação dos recursos repassados pelo então Ministério da Integração Nacional por meio do Convênio 156/1999 para a reconstrução de 100 unidades habitacionais
ACORDAM os Ministros do Tribunal de Contas da União, reunidos em sessão da 1ª Câmara, ante as razões expostas pelo relator, e com fundamento nos arts. 1º, inciso I; 12, § 3º; 20 e 21 da Lei 8.443/1992 c/c os arts. 211 do Regimento Interno, em: 
9.1. declarar a revelia e arquivar os autos em relação à empresa Proart Engenharia e Comércio Ltda. - ME, por ausência dos pressupostos para desenvolvimento válido e regular do processo quanto à apuração de sua responsabilidade;
9.2. considerar iliquidáveis as contas de José Clementino da Silva, com o consequente trancamento do feito e o arquivamento do presente processo; e
9.3. encaminhar cópia desta decisão ao responsável e ao Ministério do Desenvolvimento Regional com a informação de que o inteiro teor deste acórdão e do relatório e do voto que o fundamentam está disponível no endereço eletrônico www.tcu.gov.br/acordaos.

Tomada de contas especial instaurada pelo Ministério do Desenvolvimento Regional contra José Clementino da Silva, ex-prefeito municipal de São Francisco do Piauí/PI, em razão da não comprovação da regular aplicação dos recursos repassados por meio de convênio para a reconstrução de 100 unidades habitacionais.

Primeira Câmara

Município de São Francisco do Piauí/PI

3. Responsáveis: José Clementino da Silva (XXX.201.163-XX), ex-prefeito; e Proart Engenharia e Comércio Ltda. - ME (07.476.112/0001-62)

13.1. Ministros presentes: Benjamin Zymler (na Presidência), Vital do Rêgo e Jorge Oliveira (Relator).
13.2. Ministros-Substitutos presentes: Augusto Sherman Cavalcanti e Weder de Oliveira.

JORGE OLIVEIRA

Trata-se de tomada de contas especial instaurada pelo Ministério do Desenvolvimento Regional contra José Clementino da Silva, ex-prefeito municipal de São Francisco do Piauí/PI, em razão da não comprovação da regular aplicação dos recursos repassados pelo então Ministério da Integração Nacional por meio do Convênio 156/1999 para a reconstrução de 100 unidades habitacionais.
	2. Transcrevo, a seguir, excertos da instrução elaborada pela Secretaria de Controle Externo de Tomada de Contas Especial (SecexTCE) que analisou a matéria:
	" (...)	
	HISTÓRICO
	2. Em 13/11/2018, com fundamento na IN-TCU 71/2012, alterada pela IN-TCU 76/2016 e DN-TCU 155/2016, o dirigente da instituição Ministério do Desenvolvimento Regional autorizou a instauração da tomada de contas especial (peça 45) . O processo foi registrado no Sistema e-TCE com o número 2.367/2018.
	3. O Convênio 156/1999-MI, registro Siafi 387101, foi firmado no valor de R$ 205.953,78, sendo R$ 205.953,78 à conta do concedente e R$ 0,00 referentes à contrapartida do convenente. Teve vigência de 29/12/1999 a 25/08/2000, com prazo para apresentação da prestação de contas em 08/01/2019. Os repasses efetivos da União totalizaram R$ 200.000,00 (peça 6) .
	4. A prestação de contas e complementações enviadas foram analisadas por meio dos documentos constantes nas peças 25, 29, 30 e 31.
	5. O fundamento para a instauração da tomada de contas especial, conforme consignado na matriz de responsabilização elaborada pelo tomador de contas, foi a constatação da seguinte irregularidade: 
	'Execução parcial do objeto: constatado pela área técnica que a meta 'madeiramento/telhado' só foi realizada no percentual de 36,04%, enquanto a meta 'reboco' só atingiu o percentual de 67,52%, cujas conclusões foram ratificadas por meio das Notas Técnicas 2016_091 e 2017_036_NT_DRR_LCCS/SEDEC/DRR/CGRR/CORE, de 29/09/2016.'
	6. Os responsáveis arrolados na fase interna foram devidamente comunicados e, diante da ausência de justificativas suficientes para elidir a irregularidade e da não devolução dos recursos, instaurou-se a tomada de contas especial.
	7. No relatório (peça 53) , o tomador de contas concluiu que o prejuízo importaria no valor original de R$ 90.186,58, imputando-se a responsabilidade a José Clementino da Silva, prefeito municipal de São Francisco do Piaui, no período de 01/01/1997 a 31/12/2000, na condição de gestor dos recursos e a Proart Engenharia e Comércio Ltda. - ME, na condição de contratado. 
	8. Em 24/11/2019, a Controladoria-Geral da União emitiu o relatório de auditoria (peça 55) , em concordância com o relatório do tomador de contas. O certificado de auditoria e o parecer do dirigente do órgão de controle interno concluíram pela irregularidade das presentes contas (peças 56 e 57) .
	9. Em 17/12/2019, o ministro responsável pela área atestou haver tomado conhecimento das conclusões contidas no relatório e certificado de auditoria, bem como do parecer conclusivo do dirigente do órgão de controle interno, manifestando-se pela irregularidade das contas, e determinou o encaminhamento do processo ao Tribunal de Contas da União (peça 58) .
	10. Na instrução inicial (peça 61) , analisando-se os documentos nos autos, concluiu-se pela necessidade de realização de citação para a seguinte irregularidade: 
	10.1. Irregularidade 1: execução parcial do objeto do Convênio 156/1999-MI (Siafi 387101) , com aproveitamento útil da parcela executada, consubstanciada na constatação da área técnica de que a meta madeiramento/telhado só atingiu o percentual de 36,04% e a meta reboco só atingiu 67,52%.
	10.1.1. Evidências da irregularidade: documentos técnicos presentes nas peças 9, 15, 16, 31, 36, 38 e 43.
	10.1.2. Normas infringidas: Constituição Federal (art. 70, parágrafo único) , Lei 8.443/1992 (art. 8º) , Portaria Interministerial MPDG/MF/CGU 424/2016 (art. 70, § 1º, inciso II, alínea 'a') e demais normas legais e infralegais disciplinadoras das transferências de recursos federais.
	10.2. Débitos relacionados aos responsáveis José Clementino da Silva (CPF: XXX.201.163-XX) e Proart Engenharia e Comércio Ltda. - ME (CNPJ: 07.476.112/0001-62) :
	Data de ocorrência
	Valor histórico (R$) 

	01/06/2000
	31.131,08

	23/07/2000
	49.747,51

	16/08/2000
	6.314,00

	10.2.1. Cofre credor: Tesouro Nacional.
	10.2.2. Responsável: Proart Engenharia e Comércio Ltda. - ME (CNPJ: 07.476.112/0001-62) .
	10.2.2.1. Conduta: receber pagamento relativo à parcela do objeto do Convênio 156/1999-MI (Siafi 387101) maior que a efetivamente executada. É dizer, executou parcialmente os serviços previstos, entretanto faturou a totalidade contratual, ou seja, R$ 205.303,95, o que caracteriza fraude contratual com lesão aos cofres públicos, motivo pelo qual deve responder solidariamente com o gestor à época, José Clementino da Silva.
	10.2.2.2. Nexo de causalidade: o recebimento de pagamento relativo à parcela do objeto do instrumento em questão maior que a efetivamente executada resultou em prejuízo equivalente a diferença entre o valor pago e o valor correspondente à parcela executada.
	10.2.2.3. Culpabilidade: não há excludentes de ilicitude, de culpabilidade e de punibilidade; é razoável supor que o administrador responsável pela pessoa jurídica tinha consciência da ilicitude de sua conduta; era exigível conduta diversa da praticada, qual seja, receber o pagamento relativo apenas às parcelas efetivamente executadas do objeto. 
	10.2.3. Responsável: José Clementino da Silva (CPF: XXX.201.163-XX) .
	10.2.3.1. Conduta: realizar pagamento relativo à parcela do objeto do Convênio 156/1999-MI (Siafi 387101) maior do que a efetivamente executada.
	10.2.3.2. Nexo de causalidade: a realização de pagamento relativo à parcela do objeto do Convênio 156/1999-MI (Siafi 387101) maior que a efetivamente executada resultou em prejuízo equivalente à diferença entre o valor pago e o valor correspondente à parcela executada.
	10.2.3.3. Culpabilidade: não há excludentes de ilicitude, de culpabilidade e de punibilidade; é razoável supor que o responsável tinha consciência da ilicitude de sua conduta; era exigível conduta diversa da praticada, qual seja, atestar como realizada e merecedoras de pagamento apenas as parcelas do objeto efetivamente executadas. 
	11. Encaminhamento: citação.
	(...) 
	13. Conforme Despacho de Conclusão das Comunicações Processuais (peça 72) , as providências inerentes às comunicações processuais foram concluídas. 
	14. Transcorrido o prazo regimental, o responsável Proart Engenharia e Comércio Ltda. - ME permaneceu silente, devendo ser considerada revel, nos termos do art. 12, § 3º, da Lei 8.443/1992, e o responsável José Clementino da Silva apresentou defesa, que será analisada na seção 'Exame Técnico'.
	ANÁLISE DOS PRESSUPOSTOS DE PROCEDIBILIDADE DA IN-TCU 71/2012
	Avaliação de Viabilidade do Exercício do Contraditório e Ampla Defesa
	15. Verifica-se que não houve o transcurso de mais de dez anos desde o fato gerador sem que tenha havido a notificação de José Clemente pela autoridade administrativa federal competente (art. 6º, inciso II, c/c o art. 19 da IN-TCU 71/2012, modificada pela IN-TCU 76/2016) , uma vez que o fato gerador da irregularidade sancionada ocorreu em 16/08/2000.
	16. Entretanto, houve um transcurso de mais de dezoito anos entre a ocorrência da irregularidade (16/08/2000) e a notificação da empresa, que ocorreu em 26/09/2018. Logo, conclui-se que houve prejuízo ao exercício do contraditório e da ampla defesa da contratada cabendo, por conseguinte, arquivar os autos em relação a ela, eis que o intervalo de quase dezoito anos deixa configurado o prejuízo ao contraditório e à ampla defesa da responsável, conforme jurisprudência e art. 6º, inciso II, da IN-TCU 71/2012 c/c o art. 212 do Regimento Interno/TCU.
	(...) 
	Valor de Constituição da TCE 
	17. Verifica-se, ainda, que o valor atualizado do débito apurado (sem juros) em 01/01/2017 é de R$ 249.667,26, portanto superior ao limite mínimo de R$ 100.000,00, conforme os arts. 6º, inciso I, e 19 da IN-TCU 71/2012, modificada pela IN-TCU 76/2016. 
	OUTROS PROCESSOS/DÉBITOS NOS SISTEMAS DO TCU COM OS MESMOS RESPONSÁVEIS
	18. Informa-se que foi encontrado processo no Tribunal com os mesmos responsáveis:
	Responsável
	Processos

	Proart Engenharia e Comércio Ltda. - ME
	Processo 019.843/2011-9 [TCE, aberta contra Antônio da Silva Reis. Motivo: Cumprimento parcial do objeto pactuado do Termo de Convênio 383/1997-SEPRE/MPO, celebrado com a PM de Lagoa do Sítio/PI. Processo 04330.000258/2008-91, Siafi 344704]

	19. Informa-se que foi encontrado débito imputável aos responsáveis no banco de débitos existente no Sistema e-TCE:
	Responsável
	Débitos inferiores

	José Clementino da Silva
	3.958/2019 (R$ 880,00) - Dano inferior ao limite de instauração da TCE cadastrado

	20. A tomada de contas especial está, assim, devidamente constituída e em condição de ser instruída.
	EXAME TÉCNICO
	(...) 
	Da defesa do responsável Jose Clementino da Silva
	29. O responsável José Clementino da Silva apresentou defesa, que passa a ser analisada em seguida:
	30. Argumento 1 (peça 70, pp. 1-9) :
	30.1. O responsável inicia suas alegações de defesa tratando da tempestividade para apresentação da argumentação (peça 70, p. 1) , contextualizando os fatos ocorridos (peça 70, pp. 2-4) e defendendo o arquivamento do feito, em razão de ocorrência de prescrição (peça 70, pp. 4-9) .
	30.2. Para defender a ocorrência de prescrição, cita diversos julgados tanto do próprio TCU quanto do Superior Tribunal de Justiça e do Supremo Tribunal Federal, no julgamento do RE 669.069-RG/MG (peça 70, pp. 4-9) .
	31. Análise do argumento 1: 
	31.1. O Supremo Tribunal Federal (STF) , no Recurso Extraordinário (RE) 636.886, fixou a tese, com repercussão geral reconhecida, de que 'é prescritível a pretensão de ressarcimento ao erário fundada em decisão de Tribunal de Contas' (Tema 899) . Em que pese o questionamento acerca da abrangência da tese ali firmada, no sentido de que se circunscreveria apenas ao processo de execução da condenação imposta pelo TCU (ou seja, inaplicável à pretensão de ressarcimento exercida no processo conhecimento da TCE) , verifica-se que o STF, por meio de decisões prolatadas pelas suas duas turmas, tem decidido de forma reiterada que se aplica o prazo prescricional de 5 anos previsto na Lei 9.873/1999 às pretensões sancionatória e ressarcitória a cargo do Tribunal de Contas da União.
	31.2. Seja por aplicação direta ou por analogia, a orientação sufragada é no sentido de que o prazo de 5 anos é compatível com a tese de que a ação e a execução prescrevem no mesmo prazo (Súmula 150 do STF) , bem como com o fato de que a Lei 9.873/1999 - que regulamenta o exercício de ação punitiva pela Administração Pública Federal, direta e indireta - regeria integralmente a prescrição no âmbito do TCU. Quanto a este último aspecto, o Ministro Luís Roberto Barroso, no voto exarado no julgamento do MS 32.201, embora tenha advertido que a atuação do TCU, em sua acepção clássica, não se qualifica como exercício do poder de polícia, ressaltou que a Lei 9.873/1999 assumiria vocação regulatória geral da prescrição do exercício da competência sancionadora da Administração Pública, sendo sua disciplina aplicável a qualquer ação punitiva da Administração Pública Federal, exceto àquelas esferas em que exista regulamentação específica. Ademais, em virtude da autonomia científica do Direito Administrativo, não haveria razão plausível para suprimir a omissão da Lei Orgânica do Tribunal de Contas da União, no tocante ao estabelecimento de um prazo prescricional próprio, valendo-se das normas de direito civil, e não das de direito administrativo.
	31.3. Eis algumas ementas que evidenciam o entendimento predominante do STF:
	'AGRAVO REGIMENTAL EM MANDADO DE SEGURANÇA. TOMADA DE CONTAS ESPECIAL. TRIBUNAL DE CONTAS DA UNIÃO. CONDENAÇÃO A RESSARCIMENTO AO ERÁRIO. PRESCRIÇÃO. MARCO INTERRUPTIVO. ART. 2°, INCISO II, DA LEI 9.873/1999. ATO INEQUÍVOCO DE APURAÇÃO DO FATO. DISCUSSÃO. DIREITO LÍQUIDO E CERTO. DEMONSTRAÇÃO. INOCORRÊNCIA. SUBSISTÊNCIA DA DECISÃO AGRAVADA. AGRAVO A QUE SE NEGA PROVIMENTO. I - As razões do agravo regimental são inaptas para desconstituir os fundamentos da decisão agravada, que, por isso, se mantêm hígidos. II - Aplicando-se a regulamentação da Lei 9.873/1999 ao caso concreto, observa-se que a pretensão sancionatória do TCU, em relação aos atos praticados pelo impetrante, levando-se em consideração a ocorrência de 5 causas interruptivas da prescrição, não teria sido fulminada pelo decurso do tempo. III - A pretensão do recorrente, fundada na discussão sobre os fatos apontados como marcos interruptivos da prescrição da pretensão punitiva da Administração Pública, refoge aos estreitos limites do mandamus, ante a ausência de liquidez e certeza do direito pleiteado. IV - Agravo regimental a que se nega provimento.' (MS 36067 ED-AgR. Órgão julgador: 2ª Turma. Relator: Min. Ricardo Lewandowski. Julgamento: 18/10/2019) 
	'AGRAVO REGIMENTAL EM RECLAMAÇÃO. TRIBUNAL DE CONTAS DA UNIÃO. TOMADA DE CONTA ESPECIAL. PRESCRIÇÃO DA PRETENSÃO PUNITIVA. RECONHECIDA EM DECISÃO DO SUPREMO TRIBUNAL FEDERAL. PRESCRITIBILIDADE DO RESSARCIMENTO AO ERÁRIO FUNDADA EM DECISÃO DE TRIBUNAL DE CONTAS. AÇÃO DE IMPROBIDADE ADMINISTRATIVA COM PEDIDO DE RESSARCIMENTO JÁ EM CURSO. AGRAVO REGIMENTAL A QUE SE NEGA PROVIMENTO. I - O acórdão do TCU determinou a formação de processo administrativo para avaliarem, efetivamente, a eventual responsabilização do agravado para o ressarcimento do dano ao erário, contrariando, assim, autoridade desta Corte no MS 35.512/DF, uma vez que houve a concessão da segurança para declarar a ocorrência da prescrição da pretensão punitiva do TCU em relação às infrações imputadas a ele, destacando-se que a União poderia perseguir os valores referentes ao ressarcimento dos danos na esfera judicial. II - Agravo regimental a que se nega provimento.' (Rcl 39497 AgR. Órgão julgador: 2ª Turma. Relator: Min. Ricardo Lewandowski. Julgamento: 10/10/2020) 
	'MANDADO DE SEGURANÇA. DIREITO ADMINISTRATIVO. TRIBUNAL DE CONTAS DA UNIÃO. SERVIDOR DA SECRETARIA DE SAÚDE DO ESTADO DO ACRE. FISCALIZAÇÃO OMISSA E DEFICIENTE NA EXECUÇÃO DE DOIS CONVÊNIOS FIRMADOS ENTRE A SECRETARIA ESTADUAL E O MINISTÉRIO DA SAÚDE. APLICAÇÃO DE MULTA. ARTS. 28, INCISO II, E 58, INCISO II, DA LEI 8.443/1992. ART. 268, INCISO II, DO REGIMENTO INTERNO DO TCU. PRESCRIÇÃO DA PRETENSÃO SANCIONATÓRIA. OCORRÊNCIA. APLICAÇÃO DA LEI 9.873/1999. PRECEDENTES DESTE STF. MEDIDA LIMINAR DEFERIDA E RATIFICADA NO EXAME DE MÉRITO. SEGURANÇA CONCEDIDA PARA AFASTAR A MULTA APLICADA. 1. A prescrição da pretensão punitiva do TCU é regulada pela Lei 9.873/1999, descabendo a aplicação do prazo decenal previsto na legislação civil (art. 205 do Código Civil) . Ao revés, incide o prazo quinquenal previsto na Lei 9.873/1999 (MS 32201, Rel. Min. Roberto Barroso, 1ª Turma, DJe 07/08/2017; MS 35.512-AgR, Rel. Min. Ricardo Lewandowski, 2ª Turma, DJe 21/06/2019) . 2. In casu, na linha do parecer apresentado pelo Ministério Público Federal e da decisão liminar de minha lavra, é inequívoca a superação do prazo prescricional quinquenal. Os ilícitos apontados pela Corte de Contas ocorreram em julho de 2006, tendo o processo de auditoria sido instaurado em 09/10/2006. A ordem de citação do responsável para a audiência, por sua vez, ocorreu em 25/06/2007. Entretanto, a decisão condenatória recorrível foi exarada somente em 31/05/2016, data da prolação do Acórdão 3513/2016-TCU-Primeira Câmara. 3. Ex positis, CONCEDO A SEGURANÇA unicamente para afastar a sanção de multa aplicada ao impetrante, nos autos da Tomada de Contas Processo 023.288/2006-0, máxime da ocorrência de prescrição da pretensão punitiva do Tribunal de Contas da União.' (MS 35940. Órgão julgador: 1ª Turma. Relator: Min. Luiz Fux. Julgamento: 16/06/2020) 
	31.4. Essa orientação também foi seguida nas seguintes decisões monocráticas: MS 36.127-MC/DF e MS 35.940-MC/DF, Rel. Min. Luiz Fux; MS 35.294, MS 35.539/DF e MS 35.971-TP/DF, Rel. Min. Marco Aurélio; MS 34.256 MC/DF, MS 36.054-MC e MS 36.067-MC/DF, Rel. Min. Ricardo Lewandowski.
	31.5. O Supremo Tribunal Federal tem se pronunciado no sentido de reconhecer não só a aplicação da prescrição quinquenal com fulcro na interpretação da Lei 9.873/1999, mas também a incidência dos marcos interruptivos do prazo prescricional consignados na referida lei, tantas vezes quanto presentes os suportes fáticos (MS 32201, Relator: Min. Roberto Barroso) . 
	31.6. Entendimento que também foi adotado nas seguintes decisões monocráticas: MS 36.054, MS 34.256-MC, MS 35.512 e MS 36.067-MC, todos de relatoria do Min. Ricardo Lewandowski; MS 35.294, MS 35.539 e MS 35.971-TP, todos de relatoria do Min. Marco Aurélio; MS 32.201, Rel. Min. Roberto Barroso, e MS 36.127-MC e MS 35.940-MC, Min. Luiz Fux.
	31.7. Em relação ao termo inicial da contagem do prazo prescricional, o caput do art. 1º da Lei 9.873/1999 oferece solução que não destoa do modelo adotado pelo TCU no incidente de uniformização de jurisprudência, em que se examinou a prescrição da pretensão punitiva, nos termos do Acórdão 1441/2016-TCU-Plenário (Rel. Min. Benjamin Zymler) , com a adição da particularidade de explicitar o caso de infrações permanentes ou continuadas:
	a) Regra geral: 'data da prática do ato' (o que equivale a 'ocorrência da irregularidade sancionada') ;
	b) Regra especial: 'no caso de infração permanente ou continuada, do dia em que tiver cessado'.
	31.8. A Lei 9.873/1999, no art. 2º, estabelece as causas interruptivas da prescrição punitiva, consoante abaixo transcrito, já na redação conferida pela Lei 11.941/2009:
	'Art. 2º Interrompe-se a prescrição da ação punitiva:
	I - pela notificação ou citação do indiciado ou acusado, inclusive por meio de edital;
	II - por qualquer ato inequívoco, que importe apuração do fato;
	III - pela decisão condenatória recorrível.
	IV - por qualquer ato inequívoco que importe em manifestação expressa de tentativa de solução conciliatória no âmbito interno da Administração Pública Federal.'
	(...) 
	31.10. Bem se vê, portanto, que haveria uma multiplicidade de causas de interrupção da prescrição, conforme se depreende do art. 2º da Lei 9.873/1999. Tal exegese encontra respaldo em precedentes do STF, a exemplo do que se decidiu no julgamento do MS 36067 (Rel. Min. Ricardo Lewandowski) , com destaque para trecho do voto em que o Relator reconhece cinco causas de interrupção da prescrição, in verbis:
	' (...) Assim, faz-se necessário levar em consideração que, apesar de os fatos objeto da apuração conduzida pela Corte de Contas remontarem aos anos de 1999 e 2000, período no qual o impetrante era Secretário de Saúde municipal, o Tribunal de Contas da União deu prosseguimento à tomada de contas especial por ter constatado a ocorrência de 5 causas interruptivas da prescrição, a saber: a) relatório de auditoria em conjunto realizada pelo Denasus e pela Secretaria Federal de Controle, lavrado em 06/07/2001, sendo este, certamente, um ato inequívoco que importou a apuração do fato (art. 2º, inciso II, da Lei 9.873/1999) ; b) instauração de tomada de contas especial pelo FNS, ocorrida em 05/10/2005, sendo este também, certamente, um ato inequívoco que importou a apuração do fato (art. 2º, inciso II, da Lei 9.873/1999) ; c) a autuação da presente tomada de contas especial no âmbito do Tribunal de Contas da União, ocorrida em 12/08/2008, sendo este também, certamente, um ato inequívoco que importou a apuração do fato (art. 2º, inciso II, da Lei 9.873/1999) ; d) o ato que ordenou a citação do responsável, ora impetrante, ocorrida em 12/07/2010 (art. 2º, inciso I, da Lei 9.873/1999) ; e e) o exercício do poder punitivo ocorrido em 20/06/2012, data da prolação do Acórdão 1563/2012-TCU-Plenário (art. 2º, inciso III, da Lei 9.873/1999) .'
	31.11. No caso concreto, portanto, tendo como parâmetro a tese firmada pelo STF, no RE 636.886, no sentido de que ambas as pretensões do TCU (sancionatória e ressarcitória) sujeitam-se ao prazo prescricional de 5 anos previsto na Lei 9.873/1999, considerando, ainda, o sistema prescricional delineado na citada lei, inclusive as causas de suspensão e de interrupção da prescrição, temos abaixo lista não exaustiva de eventos processuais relevantes para análise do tema: 
	a) data do último pagamento 16/08/2000 (peça 9) ;
	b) Relatório de Avaliação Final, de 07/05/2011 (peça 17) ;
	c) Ofício 795/2004-CGCONV/DGI/SE/MI, de 26/04/2004, que notifica José Clementino da Silva acerca do débito (peça 19) ;
	d) Ofício 1029/2004-CGCONV/DGI/SE/MI, de 25/05/2004, que prorroga o prazo para atendimento do Ofício 795/2004-CGCONV/DGI/SE/MI (peça 20) ;
	e) resposta encaminhada por José Clementino da Silva, em 23/06/2004, aos questionamentos encaminhados no Ofício 795/2004-CGCONV/DGI/SE/MI (peça 24) ;
	f) relatório de avaliação final da obra, datado de 23/11/2005 (peça 25, p. 1) ;
	g) Parecer Técnico 9/2008, de 21/08/2008 (peça 25, p. 7) ;
	h) Ofício 2253/2012/CAPC/CGCONV/DGI/SECEX/MI, de 10/12/2010;
	i) Parecer Técnico 9/2012, de 28/09/2012 (peça 29) ;
	j) Nota Técnica 91/2016, de 29/09/2016 (peça 30) ;
	k) Nota Técnica 36/2017, de 08/08/2017 (peça 31) ;
	l) Ofício 916/2018, de 02/07/2018 (peça 32) , notificou José Clementino da Silva;
	m) Ofício 918/2018, de 02/07/2018 (peça 34) , notificou a empresa Proart;
	n) Parecer Financeiro 304/2018, de 08/10/2015 (peça 44) ;
	o) Relatório de Tomada de Contas Especial 5/2019, de 12/02/2019 (peça 53) .
	31.12.	 Analisando-se a sequência de eventos processuais enumerados no item anterior, os quais teriam o condão de interromper a prescrição da ação punitiva desta Corte no entender do STF, observa-se que não transcorreu o prazo prescricional de 5 (cinco) anos entre os eventos processuais. Portanto, levando-se em consideração o entendimento do STF, não teria ocorrido a prescrição da pretensão sancionatória e ressarcitória a cargo do TCU.
	31.13. Contudo, no tocante ao entendimento proferido pelo Supremo Tribunal Federal, no julgamento recente do RE 636.886 (Tema 899) , a respeito da prescritibilidade da pretensão de ressarcimento ao erário com base em decisão de tribunal de contas, cabe assinalar que, conforme orientação sufragada pelo Acórdão 6589/2020-TCU-Segunda Câmara, da relatoria do Ministro Raimundo Carreiro, a decisão do STF alcança tão somente a fase judicial de execução do título extrajudicial, não atingindo os processos de controle externo em trâmite no TCU.
	31.14. Aliás, da ementa do julgado do STF constou que: 'a pretensão de ressarcimento ao erário em face de agentes públicos reconhecida em acórdão de Tribunal de Contas prescreve na forma da Lei 6.830/1980 (Lei de Execução Fiscal) '. Portanto, até o trânsito em julgado do acórdão condenatório do TCU, permanece imprescritível a pretensão de ressarcimento ao erário decorrente da instauração da tomada de contas especial, conforme Enunciado da Súmula 282 do TCU: 'As ações de ressarcimento movidas pelo Estado contra os agentes causadores de danos ao erário são imprescritíveis.'
	31.15.	Diante do entendimento mais recente do STF examinado em conjunto com o entendimento do TCU e sob a luz da diferenciação das fases do processo de controle externo, entende-se que a prescrição defendida pela Corte Suprema se aplica à fase de execução do débito e não aos processos de controle externo. Logo, considera-se que não há que se falar em prescrição no presente caso e que os argumentos expostos pelo defendente não merecem prosperar.
	32. Argumento 2 (peça 70, p. 10) :
	32.1. O responsável alega que a vistoria que embasou a conclusão pela inexecução do objeto ocorreu sete meses após a conclusão das obras, o que teria prejudicado a análise, pois o lapso temporal permitiria alteração no cenário das obras, já tendo ocorrido demolições e descaracterização de algumas residências (peça 70, pp. 10 e 12) .
	32.2. Ademais alega que os relatórios produzidos pela prefeitura à época, juntados às peças 7 e 12 dos presentes autos, seriam capazes de atestar a completa execução do objeto (peça 70, pp. 10 e 13) .
	33. Análise do argumento 2: 
	33.1. Inicialmente, verifica-se que as peças 7 e 12 dos presentes autos são, respectivamente, o 'Relatório de Cumprimento do Objeto' e o 'Termo de Aceitação Definitiva' da obra. São apenas declarações do responsável que a obra teria sido executada, sem qualquer evidência de execução, tanto que tais documentos possuem somente uma folha cada um, em que consta somente a mencionada declaração de execução. Logo, entende-se que tais documentos não são capazes de comprovar a execução do objeto.
	33.2. Quanto ao prazo da vistoria, de fato o lapso temporal pode ter ocasionado diferença entre o cenário do final da obra e aquele encontrado na data de vistoria. Entretanto, um prazo de sete meses não é tão longo que ocasionaria substantivas diferenças entre os dois cenários, pois a danificação de construções pela ação do tempo não é tão rápida.
	33.3. Mas a argumentação não encontra qualquer embasamento em relatórios, fotografias ou qualquer meio capaz de evidenciar a afirmação trazida pelo respondente. Se trata de mera alegação, sem embasamento em conjunto probatório.  Portanto, entende-se que os argumentos do responsável não devem prosperar.
	34. Argumento 3 (peça 70, p. 11) :
	34.1. O responsável alega que apresentou planilha que demonstrava quais unidades não haviam sido vistoriadas e que houve nova vistoria com os mesmos erros anteriormente detectados (peça 70, p. 12) .
	34.2. Alega, ainda, que não houve participação nem da empresa contratada, nem da prefeitura, nas vistorias realizadas. Contesta a informação de que teria havido participação do mestre de obras responsável da empresa, em razão da existência de manifestação da mesma na peça 28 de que não houve sua participação (da empresa) nas vistorias (peça 70, p. 12) .
	35. Análise do argumento 3: 
	35.1. Inicialmente, deve-se informar que não consta dos autos planilha com unidades não visitadas, conforme alega o respondente. Na peça 24 dos autos, consta defesa apresentada à época que contestou a primeira vistoria e há menção a uma relação anexa de unidades não visitadas.
	35.2. Entretanto, a resposta foi analisada pela Caixa e então realizada nova vistoria, o que leva a crer que a entidade tomou conhecimento das alegações do responsável e, após nova vistoria, constatou que havia um percentual maior de execução, que passou de 41% (peça 17, p. 1) para 57,53% (peça 25, p. 1) . Ao contrário disto, o relatório deixa expresso que não houve dificuldades para contatar os representantes (peça 25, p. 3) .
	35.3. Ao contrário das alegações do defendente, os relatórios produzidos em decorrências das vistorias encontram embasamento para emitir opinião a respeito do percentual executado. De acordo com o segundo relatório, que é o que embasou o cálculo do débito e foi mais benéfico aos responsáveis, o que se verificou foi que nem sempre os dois tipos de melhoria (reboco ou telhado) não eram sempre aplicados nas unidades, mas, na maioria dos casos, era executado apenas um dos dois serviços (peça 24, p. 2) . Com base nesta constatação, nas visitas e em relatório fotográfico anexo ao relatório, concluiu que foram executados 67,52% do item 'Madeiramento/Telhado' e 36,04% do item 'Reboco', o que resultou no total de 57,53% do total executado (peça 25, p. 1) .
	35.4. Quanto à alegação de que não teria havido participação do mestre de obras com base em alegação da empresa contratada acostada à peça 28, p. 12, dos presentes autos, entende-se que a empresa alegou não ter participado, o que não afasta a possibilidade do então mestre de obras responsável pela obra ter participado da vistoria realizada em 2005, conforme deixou expressamente o engenheiro da empresa terceirizada responsável pela elaboração do laudo de vistoria, nos seguintes termos: 'o representante que acompanhou a vistoria foi o Senhor Luís, mestre de obra da construtora' (peça 25, p. 3) . Aliás, o relatório técnico goza de fé pública, cuja validade das informações nele consignadas só pode ser afastada com provas concretas em contrário, o que não se verificou neste caso, permanecendo, assim, a validade da informação de que a vistoria foi acompanhada pelo Sr. Luís.
	35.5. Diante das análises acima realizadas, constata-se que não merecem prosperar os argumentos do responsável quanto à ausência de avaliação de algumas unidades e a respeito da ausência de participação de responsável da empresa durante a realização da vistoria nas unidades.
	Prescrição da Pretensão Punitiva
	36. Vale ressaltar que a pretensão punitiva do TCU, conforme Acórdão 1441/2016-TCU-Plenário, Relator: Ministro Benjamin Zymler, que uniformizou a jurisprudência acerca dessa questão, subordina-se ao prazo geral de prescrição indicado no art. 205 do Código Civil, que é de dez anos, contado da data de ocorrência da irregularidade sancionada, nos termos do art. 189 do Código Civil, sendo este prazo interrompido pelo ato que ordenar a citação, a audiência ou a oitiva dos responsáveis.
	37. No caso em exame, ocorreu a prescrição, uma vez que a irregularidade sancionada ocorreu em 16/08/2000, e o ato de ordenação da citação ocorreu em 14/08/2020, motivo pelo qual não deve ser proposta a aplicação de sanção aos responsáveis.
	CONCLUSÃO
	38. Em face da análise promovida na seção 'Exame Técnico', conclui-se que:
	38.1. Deve-se arquivar os autos em relação à empresa Proart Engenharia e Comércio Ltda. - Me, em que pese ter sido revel, eis que o intervalo de quase dezoito anos deixa configurado o prejuízo ao contraditório e à ampla defesa da responsável, conforme jurisprudência e art. 6º, inciso II, da IN-TCU 71/2012 c/c o art. 212 do Regimento Interno/TCU; 
	38.2. As alegações de defesa de José Clementino da Silva devem ser rejeitadas, uma vez que não foram suficientes para sanar as irregularidades a ele atribuídas e nem afastar o débito apurado. Ademais, inexistem nos autos elementos que demonstrem a boa-fé do responsável ou a ocorrência de outras excludentes de culpabilidade.
	38.3. Houve a prescrição da pretensão punitiva, conforme análise já realizada.
	38.4. Tendo em vista que não constam dos autos elementos que permitam reconhecer a boa-fé do responsável, sugere-se que as suas contas sejam julgadas irregulares, nos termos do art. 202, § 6º, do Regimento Interno do TCU, com a imputação do débito atualizado monetariamente e acrescido de juros de mora, nos termos do art. 202, § 1º, do Regimento Interno do TCU, descontado o valor eventualmente recolhido.
	39. Por fim, como não houve elementos que pudessem modificar o entendimento acerca das irregularidades em apuração, mantém-se a matriz de responsabilização presente na peça 60, excluindo dela a empresa, haja vista o arquivamento do processo em relação à contratada.
	PROPOSTA DE ENCAMINHAMENTO
	40. Diante do exposto, submetemos os autos à consideração superior, propondo ao Tribunal:
	a) arquivar os autos em relação à empresa Proart Engenharia e Comércio Ltda. - ME (CNPJ 07.476.112/0001-62) , eis que o intervalo de quase dezoito anos deixa configurado o prejuízo ao contraditório e à ampla defesa da responsável, conforme jurisprudência e art. 6º, inciso II, da IN-TCU 71/2012 c/c o art. 212 do Regimento Interno/TCU; 
	b) rejeitar as alegações de defesa apresentadas pelo responsável José Clementino da Silva (CPF: XXX.201.163-XX) ; 
	c) julgar irregulares, nos termos dos arts. 1º, inciso I; e 16, inciso III, alínea 'c', da Lei 8.443/1992, c/c os arts. 19 e 23, inciso III, da mesma Lei, as contas do responsável José Clementino da Silva (CPF: XXX.201.163-XX) , condenando-o ao pagamento das importâncias a seguir especificadas, atualizadas monetariamente e acrescidas dos juros de mora, calculadas a partir das datas discriminadas até a data da efetiva quitação do débito, fixando-lhe o prazo de quinze dias, para que comprove, perante o Tribunal, o recolhimento das referidas quantias aos cofres do Tesouro Nacional, nos termos do art. 23, inciso III, alínea 'a', da citada lei, c/c o art. 214, inciso III, alínea 'a', do Regimento Interno do TCU.  
	Débitos relacionados ao responsável José Clementino da Silva (CPF: XXX.201.163-XX) :
	Data de ocorrência
	Valor histórico (R$) 

	01/06/2000
	31.131,08

	23/07/2000
	49.747,51

	16/08/2000
	6.314,00

	Valor atualizado do débito (com juros) em 10/09/2021: R$ 725.392,37.
	d) autorizar, desde logo, a cobrança judicial da dívida, caso não atendida a notificação, na forma do disposto no art. 28, inciso II, da Lei 8.443/1992;
	e) autorizar também, desde logo, se requerido, com fundamento no art. 26 da Lei 8.443/1992, c/c o art. 217, §§ 1º e 2º, do Regimento Interno do TCU, o parcelamento da dívida em até 36 parcelas, incidindo, sobre cada parcela, corrigida monetariamente, os correspondentes acréscimos legais, fixando-lhe o prazo de quinze dias, a contar do recebimento da notificação, para comprovar, perante o Tribunal, o recolhimento da primeira parcela, e de trinta dias, a contar da parcela anterior, para comprovar os recolhimentos das demais parcelas, devendo incidir, sobre cada valor mensal, atualizado monetariamente, os juros de mora devidos, no caso do débito, na forma prevista na legislação em vigor, alertando o responsável de que a falta de comprovação do recolhimento de qualquer parcela importará o vencimento antecipado do saldo devedor, nos termos do § 2º do art. 217 do Regimento Interno deste Tribunal; 
	f) enviar cópia do acórdão a ser prolatado à Procuradoria da República no Estado do Piauí, nos termos do § 3º do art. 16 da Lei 8.443/1992, c/c o § 7º do art. 209 do Regimento Interno do TCU, para adoção das medidas cabíveis; e
	g) enviar cópia do acórdão que vier a ser proferido ao Ministério do Desenvolvimento Regional e aos responsáveis, para ciência;
	h) informar à Procuradoria da República no Estado do Piauí, ao Ministério do Desenvolvimento Regional e aos responsáveis que a presente deliberação, acompanhada do relatório e do voto que a fundamenta, está disponível para a consulta no endereço www.tcu.gov.br/acordaos, além de esclarecer que, caso requerido, o TCU poderá fornecer sem custos as correspondentes cópias, de forma impressa; e
	i) informar à Procuradoria da República no Estado do Piauí que, nos termos do parágrafo único do art. 62 da Resolução-TCU 259/2014, os procuradores e membros do Ministério Público credenciados nesta Corte podem acessar os presentes autos de forma eletrônica e automática, ressalvados apenas os casos de eventuais peças classificadas como sigilosas, as quais requerem solicitação formal."
	3. O Ministério Público junto ao TCU, representado neste processo pelo Subprocurador-Geral Paulo Soares Bugarin, manifestou-se de acordo com a proposta de encaminhamento da unidade técnica.
	É o relatório.

Lethícia Mesquita Brandão (57.913/OAB-DF), Murillo Silva da Rosa (34.132/OAB-DF) e outros, representando José Clementino da Silva.

TOMADA DE CONTAS ESPECIAL. CONVÊNIO. OBRAS DE RECONSTRUÇÃO DE UNIDADES HABITACIONAIS. EXECUÇÃO PARCIAL. CITAÇÃO DO EX-PREFEITO E DA EMPRESA CONTRATADA. REVELIA DA EMPRESA. TRANSCURSO DE MAIS DE DEZOITO ANOS ENTRE OS FATOS E SUA CITAÇÃO. EXCLUSÃO DE SUA RESPONSABILIDADE POR INVIABILIDADE DO EXERCÍCIO DA AMPLA DEFESA. INCONSISTÊNCIAS NOS LAUDOS DE VISTORIA EMITIDOS PELA CAIXA. INCERTEZA QUANTO AO PERCENTUAL EFETIVAMENTE REALIZADO. CONTAS ILIQUIDÁVEIS. ARQUIVAMENTO.

TOMADA DE CONTAS ESPECIAL (TCE)

Cuidam os presentes autos de tomada de contas especial instaurada pelo Ministério do Desenvolvimento Regional, como substituto do extinto Ministério da Integração Nacional, contra José Clementino da Silva, ex-prefeito de São Francisco do Piauí/PI, em razão da inexecução parcial do Convênio 156/1999-MI, cujo objeto era a recuperação de 100 casas naquela localidade, mediante a reforma/substituição do telhado e a aplicação de reboco às paredes.
	2. Para a consecução do objetivo pactuado, foi previsto o dispêndio de R$ 200.000,00, de origem exclusivamente federal. O ajuste vigeu entre 29/12/1999 e 25/08/2000 e a prestação de contas foi encaminhada pela Prefeitura de São Francisco do Piauí ao Ministério da Integração Nacional em 04/10/2000.
	3. Inspeção no local, realizada por técnico contratado da Caixa Econômica Federal em 07/05/2001, apontou a execução de 41% do objeto, consignando que: "foram encontradas 60 casas com reboco e 22 casas com cobertura. Notamos que, quando um dos serviços era executado em uma casa o outro não existe, ou seja, quando fez reboco em uma casa na mesma não foi feita cobertura e vice-versa. Notamos que os serviços não são de boa qualidade, ficando muito a desejar." (peça 17) .
	4. Cientificado dessa conclusão, o ex-gestor apresentou, em 23/06/2004, contestação à Coordenação-Geral de Convênios do Ministério da Integração Nacional (peça 24) argumentando a existência de diversas deficiências no laudo de inspeção. Em particular, o responsável alegou que: (i) apesar de ter sido registrada dificuldade no acesso às localidades, o representante da empresa construtora não teria sido contatado para acompanhar a vistoria; (ii) 35 unidades domiciliares não teriam sido localizadas/vistoriadas pelo técnico da Caixa; (iii) algumas casas teriam sido vendidas ou demolidas.
	5. Atendendo a pedido formulado pelo ex-prefeito e com o objetivo de sanar as dúvidas apontadas, o Ministério solicitou à Caixa a realização de outra inspeção no local. Em consequência, foi emitido novo laudo de vistoria (peça 25) , realizada nos dias 5 e 6 de março de 2005, que apontou a execução de 57,53% do objeto, calculado a partir da consecução de 36,04% da meta relativa ao madeiramento e telhado das casas e de 67,52% do reboco. 
	6. Esse foi o percentual utilizado pelo tomador de contas para o cálculo do débito no âmbito desta tomada de contas especial, quantificado em R$ 90.186,58 em valores originais. Esse valor foi atribuído solidariamente ao ex-gestor e a empresa Proart Engenharia e Comércio Ltda. - ME, que, conforme os documentos apresentados na prestação de contas, recebeu os pagamentos referentes à totalidade dos serviços contratados.
	7. Devidamente citados, somente o ex-prefeito apresentou alegações de defesa (peça 70) , cabendo reconhecer a revelia, nos termos do art. 12, § 3º, da Lei 8.443/1992, em relação à empresa contratada Proart Engenharia e Comércio Ltda. - ME.
	8.  A argumentação trazida pelo responsável (peça 75) foi considerada insuficiente pela unidade técnica e pelo MP/TCU para elidir a irregularidade apontada. Por outro lado, verificou-se que a primeira notificação da sociedade empresária ocorreu mais de dezoito anos após os fatos, concluindo-se que não haveria como assegurar-lhe o pleno exercício do direito ao contraditório e à ampla defesa. 
	9. Dessa forma, o encaminhamento uniforme proposto nos pareceres que informam este processo é pelo arquivamento dos autos em relação à contratada e por julgar as contas do ex-prefeito irregulares, com sua condenação ao recolhimento do débito. Não houve proposição de multa, porquanto a prescrição da pretensão punitiva, consoante a jurisprudência majoritária do TCU, já teria ocorrido.
	10. Concordo com a SecexTCE e com o Ministério Público quanto à ausência dos pressupostos para desenvolvimento válido e regular do processo quanto à empresa contratada. Assim, deve ser promovido o arquivamento do feito em relação à apuração de sua responsabilidade.
	11. Contudo, acredito que o conjunto de elementos probatórios reunidos nos autos não são suficientes para quantificar adequadamente o dano, situação que conduz, forçosamente, a considerar iliquidáveis as contas do ex-prefeito José Clementino da Silva, implicando o trancamento deste processo. 
	12. Os motivos que me levam a divergir da unidade técnica e do MP/TCU em relação a esse ponto são os seguintes.
	13. Inicialmente, causa uma certa estranheza o fato de a segunda inspeção, realizada pela Caixa mais de cinco anos após a conclusão das obras, ter logrado identificar um porcentual de execução superior ao da primeira, feita quatro anos antes, uma vez que a tendência natural é que os serviços acabem se degradando ao longo do tempo e as casas sofram intervenções por parte de seus ocupantes.
	14. Além disso, a segunda vistoria, que embasou o cálculo do dano, tem diversas lacunas e inconsistências na sua documentação. A planilha, apresentada junto com o relatório, contém o detalhamento das obras referentes a apenas 41 unidades habitacionais, não sendo possível verificar como foi obtido o percentual final apontado pelo técnico. Adicionalmente, não se consegue estabelecer uma correlação clara entre a lista de beneficiários registrada nesta vistoria com a contida na primeira inspeção. 
	15. Essas deficiências foram reconhecidas pelo Ministério da Integração Nacional, conforme registrado no Parecer Técnico 9/2012 - LCCF (peça 29) . Na oportunidade, foi identificada como necessária a realização de nova vistoria, para dirimir as falhas apontadas. O referido documento aduziu as seguintes considerações:
	"O convenente enviou justificativas quanto à execução das metas físicas do Convênio 156/1999-MI, onde contesta os relatórios emitidos e afirma a total execução das obras previstas no plano de trabalho aprovado. Destacamos alguns aspectos relevantes nas justificativas e os relatamos abaixo:
	1 - o convenente afirma que algumas casas não foram inspecionadas. Esta afirmação é confirmada nos relatórios emitidos pela Caixa Econômica Federal;
	2 - o  convenente afirma que a pessoa que acompanhou a inspeção não faz parte do rol de funcionários da empresa executora dos serviços, diferente do que está descrito no relatório da Caixa Econômica Federal. 
	(...) 
	De acordo com tudo acima descrito, entendemos que existem divergências substanciais entre os envolvidos no processo. As inspeções devem ser claras, totais e definitivas, ou seja, a inspeção deve contemplar todas as casas constantes no objeto do convênio. Caso alguma casa não seja encontrada, esta informação deverá ser confirmada pelo convenente (o representante do convenente deverá estar junto da equipe de inspeção para que não restem dúvidas quanto a localização do objeto e/ou o devido cumprimento das metas previstas em convênio firmado) .
	Assim, como relatado, entendemos que somente uma nova inspeção, a ser realizada por técnico credenciado por este Ministério, poderá dirimir todas as dúvidas que pairam sobre o real cumprimento das metas acordadas em Convênio firmado. Lembrando sempre que todas as casas devem, necessariamente, ser novamente inspecionadas. Caso algumas não sejam encontradas, que seja o convenente que não as encontre e assim assuma todas as consequências de sua inexecução.
	Finalizando, concluímos por uma nova inspeção no local das obras para que se possa emitir um parecer técnico definitivo com relação ao percentual de metas físicas executadas no convênio em questão." (grifei) 
	16. Contudo, a realização de nova inspeção no local foi considerada inviável pelo setor técnico do Ministério, consoante exposto na parte final da Nota Técnica 2017-036-NT-DRR-LCCS (peça 31) :
	"Logo, diante do exposto, informamos que: 
	(i) considerando que a visita técnica sugerida pelo Parecer Técnico 9/2016 - LCCF seria  realizada 18 anos após término de vigência do presente termo de convênio sendo tecnicamente inviável elucidar após este grande lapso temporal quais seriam os serviços  realizados; 
	(ii) considerando a natureza dos serviços realizados, os quais são suscetíveis a desgastes em função do uso e do intemperismo, principalmente em unidades habitacionais estruturalmente frágeis; 
	(iii) considerando que já foram realizadas 2 (duas) Visitas Técnicas in loco, sendo que a segunda foi realizada considerando a apresentação da primeira defesa do ex-gestor à época. Verificamos também que as duas visitas técnicas atestaram irregularidades similares; 
	(iv) considerando que a segunda visita técnica, realizada a 5 anos do encerramento da vigência do presente termo de convênio já encontrou dificuldade com relação ao lapso temporal, onde se lê: '...os serviços executados encontram-se um pouco deteriorado devido ao tempo em que foram executados...'.
	Ponderamos que a realização de nova vistoria de campo, após 18 (dezoito) anos da conclusão dos serviços não conseguirá agregar novos elementos quanto à determinação da execução física do objeto. 
	CONCLUSÕES 
	16. Diante de todo o exposto, verifica-se que a realização de nova vistoria de campo, após 18 
 (dezoito) anos da conclusão dos serviços não conseguirá agregar novos elementos quanto à execução física do objeto, ao contrário, só contribuirá para o surgimento de mais dúvidas relacionadas à execução física do objeto;
	17. Por fim, considerado a gravidade dos apontamentos presentes nas duas visitas técnicas realizadas no âmbito deste processo, ratifica-se a informação presente no Parecer Técnico 9/2008/RB (fls. 317 a 31 8) , de 21 de agosto de 2008, onde se lê: '...tendo em vista o Relatório de Avaliação  Final RAF/MI, que constatou a execução parcial de execução física, ratificamos a conclusão do referido relatório, que apresentou um percentual executado de 57,53%, sugerindo a aprovação  parcial da execução física. Em consequência, o Município de São Francisco do Piauí/PI, deverá devolver aos cofres da União, devidamente corrigidos, o valor de R$ 85.518,46 (oitenta e cinco mil, quinhentos e dezoito reais, e quarenta e seis centavos) , referente ao percentual não executado. 
	18. Encaminhe-se a CGCONV para demais providências pertinentes."
	17. Observa-se, desse modo, que o Ministério decidiu trabalhar com as conclusões obtidas pelas vistorias em campo realizadas anteriormente, ante a impossibilidade de realizar nova inspeção para esclarecer eventuais inconsistências.
	18. Forçoso reconhecer, entretanto, como já mencionado, que os laudos de vistoria contêm lacunas importantes, não contendo informações sobre todas as casas, nem especificando quais unidades não teriam sido localizadas. Essas falhas se traduzem em um grau significativo de incerteza quanto ao percentual efetivamente realizado do objeto do convênio, contexto em que julgo não haver alternativa além de julgar as contas do ex-prefeito José Clementino da Silva iliquidáveis.
	Ante o exposto, divirjo, pelas razões acima aduzidas, dos pareceres emitidos pela unidade técnica e pelo MP/TCU e voto por que o Tribunal adote a minuta de acórdão que ora submeto à deliberação deste Colegiado.
TCU, Sala das Sessões, em 30 de novembro de 2021.
JORGE OLIVEIRA 
Relator